臺灣苗栗地方法院民事簡易判決　　　　 96年度苗簡字第102號
原　　　告　臺灣農林股份有限公司
法定代理人　乙○○
訴訟代理人　己○○
　　　　　　甲○○
被　　　告　戊○○
　　　　　　丁○○
　　　　　　丙○○
上列當事人間請求返還土地事件，本院於民國96年6 月5 日言詞
辯論終結，判決如下：
    主  文
被告應將坐落苗栗縣銅鑼鄉○○段八五六之一地號、地目旱、面
積二七八平方公尺土地上之地上物及墳墓拆除，並將上開土地返
還原告。
訴訟費用新臺幣壹仟肆佰肆拾元由被告負擔。
本判決得假執行；但被告以新臺幣壹拾參萬零陸佰陸拾元為原告
預供擔保，得免為假執行。
    事實及理由
一、原告起訴主張：坐落苗栗縣銅鑼鄉○○段856 之1 地號、地
    目旱、面積278 平方公尺土地（以下簡稱系爭土地）為原告
    所有。詎被告未經原告同意，擅自於系爭土地上舖設水泥等
    地上物並搭建墳墓，無權占用原告所有之系爭土地，雖經原
    告催請被告拆除返還，未獲置理。為此，依民法第767 條規
    定，請求被告拆除系爭土地上之地上物及墳墓，並返還占用
    之土地等語，並聲明：如主文第1項所示。
二、被告則以：系爭土地自被告祖先遷台後即占有使用，迄今已
    有百年之久，依民法第769 條規定本得請求登記為所有權人
    ，實非無權占有。又系爭土地原為被告祖先之耕作地，於日
    據時代明治42年（強行）移轉予新竹廳農會，原告係於民國
    42年間始因買賣而取得系爭土地之所有權，應知被告先人在
    系爭土地居住生活並設置墓園之情形。詎原告竟遲至96年間
    始具狀訴請返還系爭土地，且原告前於96年1 月3 日曾通知
    被告洽談系爭土地買賣事宜，現被告願以合理價格向原告購
    買系爭土地，原告竟不願出售而強欲被告拆除返還，顯與民
    法第148 條第2 項之誠信原則有違等語置辯，並聲明：原告
    之訴駁回。
三、本件系爭土地現為原告所有，系爭土地上舖設之水泥地上物
    及墳墓等為被告3 人於82年間所修築舖設，並於83年間完工
    落成，系爭土地為被告3 人所建之上開墓園所完全占用等情
    ，為兩造所不爭執，並有系爭土地之土地登記謄本、現場照
    片等件附卷可憑，且經本院會同苗栗縣銅鑼地政事務所人員
    履勘現場屬實，製有勘驗筆錄及照片在卷可按，自堪信為真
    實。
四、原告主張被告無權占用系爭土地之事實，則為被告所否認，
    並以上揭情詞置辯。是本件所應審究者即為被告占用系爭土
    地是否有法律上之正當權源？經查：
  (一)按當事人主張有利於己之事實者，就其事實有舉證之責任，
    民事訴訟法第277 條定有明文。本件原告主張被告等無權占
    有系爭土地，而請求渠等拆除地上物及墳墓並交還土地，則
    依上開法條規定，被告等自應就渠等之占有系爭土地有正當
    權源存在之事實，負舉證之責。
  (二)查占有係一事實狀態，且只是一種權能，若無其他原因介入
    ，絕不只因時間之經過，而使無權占有變成有權占有，即使
    依民法第769 條、第772 條之規定，和平繼續占有他人未經
    登記之不動產達20年以上，亦只能請求登記為某不動產物權
    之權利人，故占有僅為取得不動產物權之原因，而非僅因長
    期占有即已取得不動產物權，因此占有人縱占有他人之不動
    產達20年以上，苟未完成不動物權之登記，使無權占有之基
    礎更替為有權占有，占有人應仍屬無權占有無疑。被告雖以
    渠等祖先遷台後即占有使用系爭土地，迄今已有百年之久，
    依民法第769 條規定本得請求登記為所有權人，實非無權占
    有云云。惟查，系爭土地並非他人未登記之不動產，與民法
    第769 條之規定已有未合，被告等本無依法請求登記為所有
    人之權利，而被告又迄未依第772 條規定取得其他不動產物
    權，有系爭土地之登記謄本附卷可參，則依上開說明，被告
    自屬無權占有。況系爭土地雖原為被告先祖所有，惟已於日
    據時代明治42年12月28日以杜賣契字為原因移轉登記予訴外
    人新竹廳農會，嗣又於日據時代輾轉移轉登記予訴外人日本
    臺灣茶株式會社、臺灣拓殖製茶株式會社、日東拓殖農林株
    式會社等，有被告所提日據時代手抄本土地登記簿謄本在卷
    可按（詳卷第67、68頁），則被告先祖將系爭土地移轉予前
    開訴外人後，究有何權利占有使用系爭土地，又未據被告舉
    證證明，自難僅憑長期占有之事實，即認被告等即係有權占
    有。
  (三)綜上，被告所辯，應無足採。原告主張被告無權占用系爭土
    地，自堪認定。
五、次按所有人對於無權占有或侵奪其所有物者，得請求返還之
    ，民法第767 條前段分別定有明文。經查，原告所有之系爭
    土地為被告無權占用，已如前述，則原告依上開法律規定，
    行使其所有物返還請求權，本係權利之正當行使，其請求自
    屬正當。殊難認其權利之行使，係以損害他人為主要目的，
    而為權利濫用，或有何違背誠信原則。被告前揭所辯原告不
    願出售系爭土地而強欲被告拆除返還，顯與民法第148 條第
    2 項之誠信原則有違云云，為無足採。從而，原告依所有物
    返還請求權，請求被告將系爭土地上之地上物及墳墓拆除，
    並將系爭土地返還原告，為有理由，應予准許。
六、本件係依民事訴訟法第427 條第1 項規定適用簡易程序所為
    被告敗訴之判決，依同法第389 條第1 項第3 款規定，本院
    自應依職權宣告假執行，原告陳明願供擔保，聲請宣告假執
    行，無非促使法院職權之發動。另為免於判決確定前假執行
    而拆除系爭土地上之墳墓等，可能致被告難以回復之損害結
    果，爰依職權酌定相當之擔保金額，准被告預供擔保而免為
    假執行。
七、本件事證已臻明確，兩造其餘主張、陳述暨攻擊，防禦方法
    ，經本院斟酌後，認均不足以影響本判決之結果，自無逐一
    詳予論駁之必要，併此敘明。
八、訴訟費用負擔之依據：民事訴訟法第85條第1 項前段、第78
    條。
中　　華　　民　　國　　96　　年　　6 　　月　　15　　日
                  苗栗簡易庭法　官　王萬金
以上正本係照原本作成。
如對本判決上訴，須於判決送達後20日內向本院提出上訴狀。
                            書記官　劉碧雯
中　　華　　民　　國　　96　　年　　6 　　月　　15　　日
